---
title: "Analiza sentymentu i tematów artykułów finansowych GPW"
subtitle: "Projekt zaliczeniowy PSI 2026"
author: "fzablocki"
date: "`r format(Sys.Date(), '%d.%m.%Y')`"
output:
  html_document:
    theme: readable
    highlight: kate
    toc: true
    toc_float: true
    toc_depth: 3
    code_folding: hide
    number_sections: true
    df_print: paged
knit: (function(input, ...) rmarkdown::render(input, knit_root_dir = rprojroot::find_root(rprojroot::has_file("renv.lock")), output_dir = dirname(input)))
---

```{r setup, include=FALSE}
knitr::opts_chunk$set(
  echo = TRUE,
  message = FALSE,
  warning = FALSE,
  fig.align = "center",
  fig.width = 9,
  fig.height = 6
)

suppressPackageStartupMessages({
  library(dplyr)
  library(tidyr)
  library(ggplot2)
  library(knitr)
  library(DT)
  library(scales)
  library(jsonlite)
})

source("src/common/constants.R")

safe_read_csv <- function(path, label) {
  if (!file.exists(path)) {
    message(sprintf("[Brak danych] %s: %s", label, path))
    return(NULL)
  }
  read.csv(path, stringsAsFactors = FALSE, encoding = "UTF-8")
}

safe_read_json <- function(path, label) {
  if (!file.exists(path)) {
    message(sprintf("[Brak danych] %s: %s", label, path))
    return(NULL)
  }
  jsonlite::fromJSON(path, simplifyDataFrame = TRUE)
}

safe_chunk <- function(expr, fallback_msg = "Dane jeszcze niedostępne — uruchom pipeline aby wygenerować.") {
  tryCatch(expr, error = function(e) {
    cat(fallback_msg, "\n")
    cat("Błąd:", conditionMessage(e), "\n")
  })
}

fmt_int <- function(x) scales::comma(x, accuracy = 1, big.mark = " ")
fmt_pct <- function(x) scales::percent(x, accuracy = 0.1)
```

# Wprowadzenie

Celem projektu jest zbudowanie pipeline'u automatycznej analizy tekstów finansowych z serwisu **bankier.pl**, który dla każdej spółki notowanej na **Giełdzie Papierów Wartościowych w Warszawie (GPW)** wyciąga sygnał sentymentu medialnego oraz identyfikuje główne tematy poruszane w artykułach. Praca powstała w ramach przedmiotu *Projektowanie Systemów Informatycznych* (PSI) na semestr 2026.

Źródłem danych są artykuły scrapowane z bankier.pl — zarówno bieżące przez RSS, jak i historyczne przez archiwum portalu. Tickery spółek GPW przypisywane są automatycznie do każdego artykułu na podstawie wykrywania wystąpień nazw firm i symboli giełdowych w tekście (skrypt `src/data_ingestion/assign_tickers.R`).

Zastosowano cztery techniki text miningu: (1) **leksykonową analizę sentymentu** opartą na zhybrydyzowanym słowniku polskim, (2) **modelowanie tematyczne LDA** (Latent Dirichlet Allocation), (3) **TF-IDF** profile semantyczne per spółka oraz (4) analizę **częstości słów** wraz z chmurą słów. Raport prezentuje wyniki — kod analizy znajduje się w `src/sentiment/sentiment.R` oraz `src/clustering/clustering.R`.

# Dane i preprocessing

Pipeline danych obejmuje następujące etapy: pobranie listy artykułów (RSS + archive) → scraping treści → parsowanie HTML do czystego tekstu → przypisanie tickerów GPW → lematyzacja tekstu modelem **udpipe** (`polish-pdb-ud-2.5`).

**Słowniki sentymentu** stanowią hybrydę trzech źródeł:

- **plWordNet emo** — ogólnotematyczny słownik emocji dla języka polskiego (~31 000 słów),
- **Loughran-McDonald PL** — finansowy słownik LM przetłumaczony na polski (~4 150 słów),
- **Custom PL** — własny minisłownik specyficzny dla domeny GPW (~30 słów).

**Stopwords** to lista `stopwords-iso` dla języka polskiego rozszerzona o ~22 słowa domenowe (np. *spółka*, *akcja*, *rynek* — neutralne w kontekście).

```{r dane-summary}
safe_chunk({
  manifest <- safe_read_json(constants$processed_manifest_file, "manifest artykułów")
  if (is.null(manifest)) {
    cat("Manifest artykułów jeszcze niedostępny.\n")
  } else {
    df <- if (is.data.frame(manifest)) manifest else as.data.frame(manifest)

    n_articles <- nrow(df)
    date_col <- intersect(c("date", "published", "pub_date", "published_at"), names(df))[1]
    date_range <- if (!is.na(date_col) && !is.null(date_col)) {
      d <- suppressWarnings(as.Date(df[[date_col]]))
      sprintf("%s — %s", min(d, na.rm = TRUE), max(d, na.rm = TRUE))
    } else "n/d"

    ticker_col <- intersect(c("tickers", "ticker", "assigned_tickers"), names(df))[1]
    n_tickers <- if (!is.na(ticker_col) && !is.null(ticker_col)) {
      vals <- df[[ticker_col]]
      if (is.list(vals)) length(unique(unlist(vals))) else length(unique(unlist(strsplit(as.character(vals), "[,;\\s]+"))))
    } else NA_integer_

    text_col <- intersect(c("text", "body", "content"), names(df))[1]
    mean_len <- if (!is.na(text_col) && !is.null(text_col)) {
      round(mean(nchar(df[[text_col]]), na.rm = TRUE))
    } else NA_integer_

    summary_tbl <- data.frame(
      Metryka = c("Liczba artykułów", "Zakres dat", "Liczba unikalnych tickerów", "Średnia długość artykułu (znaki)"),
      Wartość = c(fmt_int(n_articles), date_range,
                  ifelse(is.na(n_tickers), "n/d", fmt_int(n_tickers)),
                  ifelse(is.na(mean_len), "n/d", fmt_int(mean_len)))
    )
    knitr::kable(summary_tbl, caption = "Podsumowanie korpusu artykułów")
  }
})
```

# Analiza częstości słów

## Top 30 najczęstszych słów

```{r word-freq-top30}
safe_chunk({
  wf <- safe_read_csv(constants$word_freq, "word_freq")
  if (is.null(wf)) {
    cat("Brak danych word_freq.csv — uruchom pipeline tokenizacji.\n")
  } else {
    top30 <- wf %>%
      arrange(desc(freq)) %>%
      head(30) %>%
      mutate(word = factor(word, levels = rev(word)))

    ggplot(top30, aes(x = word, y = freq)) +
      geom_col(fill = "steelblue") +
      coord_flip() +
      scale_y_continuous(labels = scales::comma) +
      labs(
        title = "Top 30 najczęstszych słów w korpusie",
        x = NULL,
        y = "Liczba wystąpień"
      ) +
      theme_minimal()
  }
})
```

## Wordcloud globalny

```{r wordcloud-global, out.width="80%"}
safe_chunk({
  path <- file.path(constants$figures_directory, "wordcloud_global.png")
  if (!file.exists(path)) {
    cat("Brak pliku", path, "— wygeneruj wordcloud w pipeline.\n")
  } else {
    knitr::include_graphics(path)
  }
})
```

# Analiza sentymentu

## Ranking spółek (per ticker)

Wartość `mean_score` to średnia z znormalizowanych wyników sentymentu artykułów przypisanych do danej spółki. Tickery z `n_articles_with_signal = 0` (brak słów sentymentowych w artykułach) zostały odfiltrowane z wykresu rankingu i pokazane osobno.

```{r sentiment-per-ticker-bar}
safe_chunk({
  spt <- safe_read_csv(constants$sentiment_per_ticker, "sentiment_per_ticker")
  if (is.null(spt)) {
    cat("Brak danych sentiment_per_ticker.csv.\n")
  } else {
    spt_signal <- spt %>%
      filter(n_articles_with_signal > 0) %>%
      arrange(desc(mean_score)) %>%
      mutate(
        ticker = factor(ticker, levels = ticker),
        sign = ifelse(mean_score >= 0, "pozytywny", "negatywny")
      )

    ggplot(spt_signal, aes(x = ticker, y = mean_score, fill = sign)) +
      geom_col() +
      scale_fill_manual(values = c("pozytywny" = "#2ca02c", "negatywny" = "#d62728")) +
      coord_flip() +
      labs(
        title = "Średni sentyment medialny per spółka GPW",
        x = NULL,
        y = "Średni score sentymentu",
        fill = "Wydźwięk"
      ) +
      theme_minimal()
  }
})
```

```{r sentiment-per-ticker-top}
safe_chunk({
  spt <- safe_read_csv(constants$sentiment_per_ticker, "sentiment_per_ticker")
  if (is.null(spt)) {
    cat("Brak danych.\n")
  } else {
    spt_signal <- spt %>% filter(n_articles_with_signal > 0)
    top5_pos <- spt_signal %>% arrange(desc(mean_score)) %>% head(5)
    top5_neg <- spt_signal %>% arrange(mean_score) %>% head(5)

    cat("**Top 5 spółek o najpozytywniejszym sentymencie:**\n")
    print(knitr::kable(top5_pos, digits = 3))
    cat("\n**Top 5 spółek o najnegatywniejszym sentymencie:**\n")
    print(knitr::kable(top5_neg, digits = 3))

    no_signal <- spt %>% filter(n_articles_with_signal == 0)
    if (nrow(no_signal) > 0) {
      cat(sprintf("\n**Spółki bez sygnału sentymentu** (%d): %s\n",
                  nrow(no_signal),
                  paste(no_signal$ticker, collapse = ", ")))
    }
  }
})
```

## Sentyment per artykuł

Rozkład wyników sentymentu na poziomie pojedynczego artykułu — pozwala zobaczyć ogólny kształt korpusu (czy dominują nastroje pozytywne, neutralne czy negatywne).

```{r sentiment-per-article-hist}
safe_chunk({
  spa <- safe_read_csv(constants$sentiment_per_article, "sentiment_per_article")
  if (is.null(spa)) {
    cat("Brak danych sentiment_per_article.csv.\n")
  } else {
    ggplot(spa, aes(x = score)) +
      geom_histogram(bins = 40, fill = "steelblue", color = "white") +
      geom_vline(xintercept = 0, linetype = "dashed", color = "red") +
      labs(
        title = "Rozkład sentymentu per artykuł",
        x = "Score sentymentu",
        y = "Liczba artykułów"
      ) +
      theme_minimal()
  }
})
```

```{r sentiment-per-article-table}
safe_chunk({
  spa <- safe_read_csv(constants$sentiment_per_article, "sentiment_per_article")
  if (is.null(spa)) {
    cat("Brak danych.\n")
  } else {
    extremes <- bind_rows(
      spa %>% arrange(desc(score)) %>% head(10) %>% mutate(kategoria = "Top 10 pozytywnych"),
      spa %>% arrange(score) %>% head(10) %>% mutate(kategoria = "Top 10 negatywnych")
    )
    DT::datatable(
      extremes,
      filter = "top",
      options = list(pageLength = 10, scrollX = TRUE),
      rownames = FALSE
    )
  }
})
```

## Sentyment GPW w czasie

Linia trendu sentymentu medialnego w czasie — granularność tygodniowa (parametr `sentiment_timeline_granularity` w `constants.R`). Linia wygładzona (`geom_smooth`) pokazuje średnioterminowy trend.

```{r sentiment-timeline}
safe_chunk({
  st <- safe_read_csv(constants$sentiment_timeline, "sentiment_timeline")
  if (is.null(st)) {
    cat("Brak danych sentiment_timeline.csv.\n")
  } else {
    st <- st %>% mutate(period = suppressWarnings(as.Date(period)))

    ggplot(st, aes(x = period, y = mean_score)) +
      geom_line(color = "steelblue", linewidth = 0.8) +
      geom_point(aes(size = n_articles), color = "steelblue", alpha = 0.6) +
      geom_smooth(method = "loess", se = TRUE, color = "darkred", alpha = 0.2) +
      geom_hline(yintercept = 0, linetype = "dashed", color = "gray40") +
      scale_size_continuous(range = c(1, 5)) +
      labs(
        title = "Sentyment medialny GPW w czasie",
        x = "Okres",
        y = "Średni sentyment",
        size = "Liczba artykułów"
      ) +
      theme_minimal()
  }
})
```

# Topic modeling (LDA)

```{r topics-lda-k}
safe_chunk({
  cat(sprintf("Liczba tematów k = **%d** (parametr `sentiment_lda_k` w constants.R).\n",
              constants$sentiment_lda_k))
})
```

Model LDA przypisuje każdemu artykułowi rozkład prawdopodobieństwa nad k tematami, a każdy temat to rozkład nad słowami. Poniżej top słowa per temat (beta — prawdopodobieństwo słowa w temacie) oraz heatmap przynależności artykułów do tematów (gamma).

## Top słowa per temat

```{r topics-lda-figure, out.width="90%"}
safe_chunk({
  path <- file.path(constants$figures_directory, "topics_lda.png")
  if (file.exists(path)) {
    knitr::include_graphics(path)
  } else {
    topics <- safe_read_csv(constants$topics_lda, "topics_lda")
    if (is.null(topics)) {
      cat("Brak danych topics_lda.csv ani figury topics_lda.png.\n")
    } else {
      top_per_topic <- topics %>%
        group_by(topic) %>%
        slice_max(beta, n = 10) %>%
        ungroup() %>%
        mutate(word = reorder(word, beta))

      ggplot(top_per_topic, aes(x = word, y = beta, fill = factor(topic))) +
        geom_col(show.legend = FALSE) +
        facet_wrap(~ topic, scales = "free_y") +
        coord_flip() +
        labs(
          title = "Top 10 słów per temat (LDA)",
          x = NULL,
          y = "Beta"
        ) +
        theme_minimal()
    }
  }
})
```

```{r topics-lda-table}
safe_chunk({
  topics <- safe_read_csv(constants$topics_lda, "topics_lda")
  if (is.null(topics)) {
    cat("Brak danych.\n")
  } else {
    top5 <- topics %>%
      group_by(topic) %>%
      slice_max(beta, n = 5) %>%
      summarise(top_words = paste(word, collapse = ", "), .groups = "drop")
    knitr::kable(top5, caption = "Top 5 słów per temat")
  }
})
```

## Heatmap artykuł × temat

```{r topics-gamma-heatmap}
safe_chunk({
  gamma <- safe_read_csv(constants$article_topic_gamma, "article_topic_gamma")
  if (is.null(gamma)) {
    cat("Brak danych article_topic_gamma.csv.\n")
  } else {
    sample_ids <- unique(gamma$article_id)
    if (length(sample_ids) > 60) sample_ids <- sample(sample_ids, 60)
    gamma_sample <- gamma %>% filter(article_id %in% sample_ids)

    ggplot(gamma_sample, aes(x = factor(topic), y = factor(article_id), fill = gamma)) +
      geom_tile() +
      scale_fill_gradient(low = "white", high = "darkblue") +
      labs(
        title = "Przynależność artykułów do tematów (gamma)",
        subtitle = sprintf("Próbka %d artykułów", length(sample_ids)),
        x = "Temat",
        y = "Artykuł",
        fill = "Gamma"
      ) +
      theme_minimal() +
      theme(axis.text.y = element_blank(), axis.ticks.y = element_blank())
  }
})
```

# Profile semantyczne spółek (TF-IDF)

TF-IDF wskazuje, które słowa są charakterystyczne dla danej spółki w odniesieniu do całego korpusu — wysoki TF-IDF = słowo często występuje przy konkretnym tickerze, a rzadko gdzie indziej. To pozwala zobaczyć "o czym pisze się przy danej spółce".

```{r tfidf-figure, out.width="95%"}
safe_chunk({
  path <- file.path(constants$figures_directory, "tfidf_per_ticker.png")
  if (file.exists(path)) {
    knitr::include_graphics(path)
  } else {
    tfidf <- safe_read_csv(constants$tfidf_per_ticker, "tfidf_per_ticker")
    if (is.null(tfidf)) {
      cat("Brak danych tfidf_per_ticker.csv ani figury tfidf_per_ticker.png.\n")
    } else {
      reorder_within <- function(x, by, within) {
        new_x <- paste(x, within, sep = "___")
        stats::reorder(new_x, by)
      }
      scale_x_reordered <- function(...) {
        ggplot2::scale_x_discrete(labels = function(x) gsub("___.+$", "", x), ...)
      }

      top_tickers <- tfidf %>%
        group_by(ticker) %>%
        summarise(total_n = sum(n), .groups = "drop") %>%
        arrange(desc(total_n)) %>%
        head(10) %>%
        pull(ticker)

      top_words <- tfidf %>%
        filter(ticker %in% top_tickers) %>%
        group_by(ticker) %>%
        slice_max(tf_idf, n = 10) %>%
        ungroup() %>%
        mutate(word_label = reorder_within(word, tf_idf, ticker))

      ggplot(top_words, aes(x = word_label, y = tf_idf, fill = ticker)) +
        geom_col(show.legend = FALSE) +
        facet_wrap(~ ticker, scales = "free", ncol = 2) +
        coord_flip() +
        scale_x_reordered() +
        labs(
          title = "Top 10 słów charakterystycznych (TF-IDF) — top 10 najpopularniejszych spółek",
          x = NULL,
          y = "TF-IDF"
        ) +
        theme_minimal()
    }
  }
})
```

# Wnioski

```{r wnioski}
safe_chunk({
  spt <- safe_read_csv(constants$sentiment_per_ticker, "sentiment_per_ticker")
  topics <- safe_read_csv(constants$topics_lda, "topics_lda")

  if (!is.null(spt)) {
    spt_signal <- spt %>% filter(n_articles_with_signal > 0)
    top3_pos <- spt_signal %>% arrange(desc(mean_score)) %>% head(3) %>% pull(ticker)
    top3_neg <- spt_signal %>% arrange(mean_score) %>% head(3) %>% pull(ticker)

    cat("**Top 3 spółki o najpozytywniejszym sentymencie medialnym:**",
        paste(top3_pos, collapse = ", "), "\n\n")
    cat("**Top 3 spółki o najnegatywniejszym sentymencie medialnym:**",
        paste(top3_neg, collapse = ", "), "\n\n")
  }

  if (!is.null(topics)) {
    main_topics <- topics %>%
      group_by(topic) %>%
      slice_max(beta, n = 3) %>%
      summarise(label = paste(word, collapse = " / "), .groups = "drop")
    cat("**Główne tematy w korpusie:**\n\n")
    for (i in seq_len(nrow(main_topics))) {
      cat(sprintf("- Temat %d: %s\n", main_topics$topic[i], main_topics$label[i]))
    }
  }
})
```

**Ograniczenia analizy:**

- Rozmiar korpusu ograniczony do artykułów scrapowanych z bankier.pl w wybranym oknie czasowym — przy małej liczbie artykułów per ticker (próg `sentiment_ticker_min_relevance = 5`) ranking może być zaszumiony.
- Słownik **PL custom** w obecnej wersji to ~30 słów — pełna wersja docelowa rozszerzona o plWordNet emo (~31k) i Loughran-McDonald PL (~4150 słów).
- Lemmatyzacja modelem `polish-pdb-ud-2.5` — możliwe niedopasowania dla terminologii finansowej (slang giełdowy, skróty).
- Sentyment leksykonowy nie uchwytuje ironii, kontekstu szerszego niż okno negacji (3 tokeny — `sentiment_negation_window`) i sarkazmu.
- LDA z k=5 tematów — przy większym korpusie warto eksperymentować z większą wartością k i metryką coherence.

**Pliki źródłowe wyników:** `dataset/processed/`

# Informacje o sesji

<details>
<summary>Kliknij aby rozwinąć `sessionInfo()`</summary>

```{r session-info}
sessionInfo()
```

</details>
