---
title: "Analiza sentymentu i tematów artykułów finansowych GPW"
subtitle: "Projekt zaliczeniowy PSI 2026"
author: "Liszniańska, Izydorczyk, Zabłocki"
date: "`r format(Sys.Date(), '%d.%m.%Y')`"
output:
  html_document:
    theme: readable
    highlight: kate
    toc: true
    toc_float: true
    toc_depth: 3
    code_folding: hide
    number_sections: true
    df_print: paged
knit: (function(input, ...) rmarkdown::render(input, knit_root_dir = rprojroot::find_root(rprojroot::has_file("renv.lock")), output_dir = dirname(input)))
---

```{r setup, include=FALSE}
knitr::opts_chunk$set(
  echo = TRUE,
  message = FALSE,
  warning = FALSE,
  fig.align = "center",
  fig.width = 9,
  fig.height = 6
)

suppressPackageStartupMessages({
  library(dplyr)
  library(tidyr)
  library(ggplot2)
  library(knitr)
  library(DT)
  library(scales)
  library(jsonlite)
})

source("src/common/constants.R")

safe_read_csv <- function(path, label) {
  if (!file.exists(path)) {
    message(sprintf("[Brak danych] %s: %s", label, path))
    return(NULL)
  }
  read.csv(path, stringsAsFactors = FALSE, encoding = "UTF-8")
}

safe_read_json <- function(path, label) {
  if (!file.exists(path)) {
    message(sprintf("[Brak danych] %s: %s", label, path))
    return(NULL)
  }
  jsonlite::fromJSON(path, simplifyDataFrame = TRUE)
}

safe_chunk <- function(expr, fallback_msg = "Dane jeszcze niedostępne - uruchom pipeline aby wygenerować.") {
  tryCatch(expr, error = function(e) {
    cat(fallback_msg, "\n")
    cat("Błąd:", conditionMessage(e), "\n")
  })
}

fmt_int <- function(x) scales::comma(x, accuracy = 1, big.mark = " ")
fmt_pct <- function(x) scales::percent(x, accuracy = 0.1)
```

# Wprowadzenie

Celem projektu jest zbudowanie pipeline'u automatycznej analizy tekstów finansowych z serwisu **bankier.pl**, który dla każdej spółki notowanej na **Giełdzie Papierów Wartościowych w Warszawie (GPW)** wyciąga sygnał sentymentu medialnego oraz identyfikuje główne tematy poruszane w artykułach. Praca powstała w ramach przedmiotu *Projektowanie Systemów Informatycznych* (PSI) na semestr 2026.

Źródłem danych są artykuły scrapowane z bankier.pl - zarówno bieżące przez RSS, jak i historyczne przez archiwum portalu. Tickery spółek GPW przypisywane są automatycznie do każdego artykułu na podstawie wykrywania wystąpień nazw firm i symboli giełdowych w tekście (skrypt `src/data_ingestion/assign_tickers.R`).

Zastosowano pięć technik text miningu: (1) **leksykonową analizę sentymentu** opartą na zhybrydyzowanym słowniku polskim (LM-PL + plWordNet + custom finansowy), (2) **klastrowanie k-means** (hard clustering) artykułów na bazie macierzy TF-IDF, (3) **modelowanie tematyczne LDA** (Latent Dirichlet Allocation - soft clustering), (4) **TF-IDF** profile semantyczne per spółka oraz (5) analizę **częstości słów** wraz z chmurą słów. Raport prezentuje wyniki - kod analizy znajduje się w `src/sentiment.R` oraz `src/clustering.R`.

# Dane i preprocessing

Pipeline danych obejmuje następujące etapy: pobranie listy artykułów (RSS + archive) → scraping treści → parsowanie HTML do czystego tekstu → przypisanie tickerów GPW → lematyzacja tekstu modelem **udpipe** (`polish-pdb-ud-2.5`).

**Słowniki sentymentu** stanowią hybrydę trzech źródeł:

- **plWordNet emo** - ogólnotematyczny słownik emocji dla języka polskiego, po parsowaniu z dumpu SQL i mappingu POS do UD: **18 884 wpisów** (NOUN/VERB/ADJ/ADV, sentiment positive/negative),
- **Loughran-McDonald PL** - finansowy słownik LM przetłumaczony przez DeepL API + lematyzacja udpipe + filtr open-class POS + manual review top-50 (dropping mistranslated prefixed terms): **2 206 wpisów** (kategorie: positive, negative, uncertainty, litigious, constraining),
- **Custom PL** - własny minisłownik specyficzny dla domeny GPW (hossa/bessa/rajd, dywidenda/inwestycja, frankowicze/KNF/WIBOR itd.): **162 wpisy**, najwyższy priorytet (override LM_PL i plWN).

**Stopwords** to lista `stopwords-iso` dla języka polskiego (~342 słowa) rozszerzona o **38 słów domenowych**: 22 neutralne biznesowe (np. *artykuł*, *informacja*, *komunikat*) oraz 16 artefaktów scrapingu (rozszerzenia plików: `xhtml`, `xades`, `pdf`, `xls`, `html` itd.). Dodatkowo filtr w pipeline odrzuca tokeny zawierające bajty mojibake z niepoprawnie odkodowanych załączników ESPI.

```{r dane-summary}
safe_chunk({
  library(lubridate)
  manifest <- safe_read_json(constants$processed_manifest_file, "manifest artykułów")
  dates <- safe_read_csv(constants$article_dates, "article_dates")
  tokens <- if (file.exists(constants$lemmatized_tokens_cache)) {
    readRDS(constants$lemmatized_tokens_cache)
  } else NULL

  n_articles <- if (!is.null(manifest)) length(manifest) else NA_integer_

  date_range <- if (!is.null(dates)) {
    d <- suppressWarnings(ymd_hm(dates$publication_date, quiet = TRUE))
    d <- as.Date(d)
    d <- d[!is.na(d)]
    if (length(d) > 0) sprintf("%s - %s", min(d), max(d)) else "n/d"
  } else "n/d"

  # Unique tickers attributed to at least one article (from processed manifest)
  n_tickers <- if (!is.null(manifest)) {
    ts <- unlist(lapply(manifest, function(x) {
      if (length(x$tickers) == 0) character(0)
      else vapply(x$tickers, function(t) t$ticker, character(1))
    }))
    length(unique(ts))
  } else NA_integer_

  # Articles with at least one ticker
  n_with_ticker <- if (!is.null(manifest)) {
    sum(vapply(manifest, function(x) length(x$tickers) > 0, logical(1)))
  } else NA_integer_

  # Mean article length in tokens (lemmatized - proxy for length).
  mean_tokens <- if (!is.null(tokens)) {
    counts <- tokens |> dplyr::count(.data$article_id, name = "n_tokens")
    round(mean(counts$n_tokens))
  } else NA_integer_

  total_tokens <- if (!is.null(tokens)) nrow(tokens) else NA_integer_

  summary_tbl <- data.frame(
    Metryka = c("Liczba artykułów",
                "Zakres dat (publikacja)",
                "Artykuły z przypisanym tickerem",
                "Liczba unikalnych tickerów (z manifestu)",
                "Łączna liczba tokenów (po lematyzacji)",
                "Średnia liczba tokenów / artykuł"),
    Wartość = c(fmt_int(n_articles),
                date_range,
                ifelse(is.na(n_with_ticker), "n/d",
                       sprintf("%s (%.0f%%)", fmt_int(n_with_ticker),
                               100 * n_with_ticker / max(n_articles, 1))),
                ifelse(is.na(n_tickers), "n/d", fmt_int(n_tickers)),
                ifelse(is.na(total_tokens), "n/d", fmt_int(total_tokens)),
                ifelse(is.na(mean_tokens), "n/d", fmt_int(mean_tokens)))
  )
  knitr::kable(summary_tbl, caption = "Podsumowanie korpusu artykułów")
})
```

# Analiza częstości słów

## Top 30 najczęstszych słów

```{r word-freq-top30}
safe_chunk({
  wf <- safe_read_csv(constants$word_freq, "word_freq")
  if (is.null(wf)) {
    cat("Brak danych word_freq.csv - uruchom pipeline tokenizacji.\n")
  } else {
    top30 <- wf %>%
      arrange(desc(freq)) %>%
      head(30) %>%
      mutate(word = factor(word, levels = rev(word)))

    ggplot(top30, aes(x = word, y = freq)) +
      geom_col(fill = "steelblue") +
      coord_flip() +
      scale_y_continuous(labels = scales::comma) +
      labs(
        title = "Top 30 najczęstszych słów w korpusie",
        x = NULL,
        y = "Liczba wystąpień"
      ) +
      theme_minimal()
  }
})
```

## Wordcloud globalny

```{r wordcloud-global, out.width="80%"}
safe_chunk({
  path <- file.path(constants$figures_directory, "wordcloud_global.png")
  if (!file.exists(path)) {
    cat("Brak pliku", path, "- wygeneruj wordcloud w pipeline.\n")
  } else {
    knitr::include_graphics(path)
  }
})
```

# Analiza sentymentu

## Ranking spółek (per ticker)

Wartość `mean_score` to średnia z znormalizowanych wyników sentymentu artykułów przypisanych do danej spółki. Tickery z `n_articles_with_signal = 0` (brak słów sentymentowych w artykułach) zostały odfiltrowane z wykresu rankingu i pokazane osobno.

```{r sentiment-per-ticker-bar}
safe_chunk({
  spt <- safe_read_csv(constants$sentiment_per_ticker, "sentiment_per_ticker")
  if (is.null(spt)) {
    cat("Brak danych sentiment_per_ticker.csv.\n")
  } else {
    spt_signal <- spt %>%
      filter(n_articles_with_signal > 0) %>%
      arrange(desc(mean_score)) %>%
      mutate(
        ticker = factor(ticker, levels = ticker),
        sign = ifelse(mean_score >= 0, "pozytywny", "negatywny")
      )

    ggplot(spt_signal, aes(x = ticker, y = mean_score, fill = sign)) +
      geom_col() +
      scale_fill_manual(values = c("pozytywny" = "#2ca02c", "negatywny" = "#d62728")) +
      coord_flip() +
      labs(
        title = "Średni sentyment medialny per spółka GPW",
        x = NULL,
        y = "Średni score sentymentu",
        fill = "Wydźwięk"
      ) +
      theme_minimal()
  }
})
```

```{r sentiment-per-ticker-top}
safe_chunk({
  spt <- safe_read_csv(constants$sentiment_per_ticker, "sentiment_per_ticker")
  if (is.null(spt)) {
    cat("Brak danych.\n")
  } else {
    spt_signal <- spt %>% filter(n_articles_with_signal > 0)
    top5_pos <- spt_signal %>% arrange(desc(mean_score)) %>% head(5)
    top5_neg <- spt_signal %>% arrange(mean_score) %>% head(5)

    cat("**Top 5 spółek o najpozytywniejszym sentymencie:**\n")
    print(knitr::kable(top5_pos, digits = 3))
    cat("\n**Top 5 spółek o najnegatywniejszym sentymencie:**\n")
    print(knitr::kable(top5_neg, digits = 3))

    no_signal <- spt %>% filter(n_articles_with_signal == 0)
    if (nrow(no_signal) > 0) {
      cat(sprintf("\n**Spółki bez sygnału sentymentu** (%d): %s\n",
                  nrow(no_signal),
                  paste(no_signal$ticker, collapse = ", ")))
    }
  }
})
```

## Sentyment per artykuł

Rozkład wyników sentymentu na poziomie pojedynczego artykułu - pozwala zobaczyć ogólny kształt korpusu (czy dominują nastroje pozytywne, neutralne czy negatywne).

```{r sentiment-per-article-hist}
safe_chunk({
  spa <- safe_read_csv(constants$sentiment_per_article, "sentiment_per_article")
  if (is.null(spa)) {
    cat("Brak danych sentiment_per_article.csv.\n")
  } else {
    ggplot(spa, aes(x = score)) +
      geom_histogram(bins = 40, fill = "steelblue", color = "white") +
      geom_vline(xintercept = 0, linetype = "dashed", color = "red") +
      labs(
        title = "Rozkład sentymentu per artykuł",
        x = "Score sentymentu",
        y = "Liczba artykułów"
      ) +
      theme_minimal()
  }
})
```

```{r sentiment-per-article-table}
safe_chunk({
  spa <- safe_read_csv(constants$sentiment_per_article, "sentiment_per_article")
  if (is.null(spa)) {
    cat("Brak danych.\n")
  } else {
    extremes <- bind_rows(
      spa %>% arrange(desc(score)) %>% head(10) %>% mutate(kategoria = "Top 10 pozytywnych"),
      spa %>% arrange(score) %>% head(10) %>% mutate(kategoria = "Top 10 negatywnych")
    )
    DT::datatable(
      extremes,
      filter = "top",
      options = list(pageLength = 10, scrollX = TRUE),
      rownames = FALSE
    )
  }
})
```

## Sentyment GPW w czasie

Linia trendu sentymentu medialnego w czasie - granularność tygodniowa (parametr `sentiment_timeline_granularity` w `constants.R`). Linia wygładzona (`geom_smooth`) pokazuje średnioterminowy trend.

```{r sentiment-timeline}
safe_chunk({
  st <- safe_read_csv(constants$sentiment_timeline, "sentiment_timeline")
  if (is.null(st)) {
    cat("Brak danych sentiment_timeline.csv.\n")
  } else {
    st <- st %>% mutate(period = suppressWarnings(as.Date(period)))

    ggplot(st, aes(x = period, y = mean_score)) +
      geom_line(color = "steelblue", linewidth = 0.8) +
      geom_point(aes(size = n_articles), color = "steelblue", alpha = 0.6) +
      geom_smooth(method = "loess", se = TRUE, color = "darkred", alpha = 0.2) +
      geom_hline(yintercept = 0, linetype = "dashed", color = "gray40") +
      scale_size_continuous(range = c(1, 5)) +
      labs(
        title = "Sentyment medialny GPW w czasie",
        x = "Okres",
        y = "Średni sentyment",
        size = "Liczba artykułów"
      ) +
      theme_minimal()
  }
})
```

### Sentyment vs główne tematy w czasie

Sentyment w czasie z nałożeniem udziału klastrów tematycznych (k-means) - dolny panel pokazuje proporcję artykułów przypisanych do danego klastra w każdym miesiącu, górny powtarza sentyment z miesięczną granularnością. Pozwala zobaczyć **czy zmiany sentymentu nakładają się na zmiany struktury tematycznej** (np. wzrost klastra "ropa/paliwa" w okresie kryzysu może korelować z neg sentymentem).

```{r sentiment-vs-topics, fig.width=11, fig.height=11}
safe_chunk({
  library(lubridate)
  dates <- safe_read_csv(constants$article_dates, "article_dates")
  sent <- safe_read_csv(constants$sentiment_per_article, "sentiment_per_article")
  km <- safe_read_csv(constants$kmeans_assignments, "kmeans_assignments")
  km_words <- safe_read_csv(constants$kmeans_words_per_cluster, "kmeans_words_per_cluster")
  gamma <- safe_read_csv(constants$article_topic_gamma, "article_topic_gamma")
  topics <- safe_read_csv(constants$topics_lda, "topics_lda")
  if (is.null(dates) || is.null(sent) || is.null(km)) {
    cat("Brak danych do overlay sentiment vs topics.\n")
  } else {
    cluster_labels <- km_words %>%
      group_by(cluster) %>%
      slice_max(n, n = 3, with_ties = FALSE) %>%
      summarise(label = sprintf("C%d: %s", first(cluster),
                                paste(word, collapse = ", ")), .groups = "drop")

    merged <- sent %>%
      inner_join(dates, by = "article_id") %>%
      inner_join(km, by = "article_id") %>%
      mutate(
        date = suppressWarnings(ymd_hm(publication_date, quiet = TRUE)),
        date = as.Date(date),
        period = floor_date(date, "week")
      ) %>%
      filter(!is.na(period))

    sent_w <- merged %>%
      group_by(period) %>%
      summarise(mean_score = mean(score, na.rm = TRUE),
                n = dplyr::n(), .groups = "drop")

    cluster_share <- merged %>%
      count(period, cluster, name = "n_in_cluster") %>%
      group_by(period) %>%
      mutate(share = n_in_cluster / sum(n_in_cluster)) %>%
      ungroup() %>%
      left_join(cluster_labels, by = "cluster") %>%
      mutate(label = factor(label, levels = rev(cluster_labels$label)))

    date_range <- range(merged$period, na.rm = TRUE)

    p1 <- ggplot(sent_w, aes(x = period, y = mean_score)) +
      geom_line(color = "steelblue", linewidth = 0.5, alpha = 0.7) +
      geom_smooth(method = "loess", se = TRUE, color = "darkred",
                  fill = "darkred", alpha = 0.15, linewidth = 0.9) +
      geom_hline(yintercept = 0, linetype = "dashed", color = "gray40") +
      scale_x_date(limits = date_range, date_breaks = "1 year", date_labels = "%Y") +
      labs(title = "Sentyment GPW (mean score per tydzien)",
           x = NULL, y = "Mean score") +
      theme_minimal(base_size = 11) +
      theme(axis.text.x = element_blank(), axis.ticks.x = element_blank())

    p2 <- ggplot(cluster_share, aes(x = period, y = label, fill = share)) +
      geom_tile() +
      scale_fill_viridis_c(option = "rocket", direction = -1,
                           labels = scales::percent_format(accuracy = 1)) +
      scale_x_date(limits = date_range, date_breaks = "1 year", date_labels = "%Y",
                   expand = c(0, 0)) +
      labs(title = "Udzial klastrow k-means w czasie (heatmap, tygodniowo)",
           x = NULL, y = NULL, fill = "Udzial") +
      theme_minimal(base_size = 11) +
      theme(panel.grid = element_blank(),
            axis.text.x = element_blank(),
            axis.ticks.x = element_blank(),
            legend.position = "right")

    # LDA topic shares - mean gamma per topic per period
    lda_share <- merged %>%
      select(article_id, period) %>%
      inner_join(gamma, by = "article_id") %>%
      group_by(period, topic) %>%
      summarise(mean_gamma = mean(gamma), .groups = "drop")

    lda_labels <- topics %>%
      group_by(topic) %>%
      slice_max(beta, n = 3, with_ties = FALSE) %>%
      summarise(label = sprintf("T%d: %s", first(topic),
                                paste(term, collapse = ", ")), .groups = "drop")

    lda_share <- lda_share %>%
      left_join(lda_labels, by = "topic") %>%
      mutate(label = factor(label, levels = rev(lda_labels$label)))

    p3 <- ggplot(lda_share, aes(x = period, y = label, fill = mean_gamma)) +
      geom_tile() +
      scale_fill_viridis_c(option = "mako", direction = -1,
                           labels = scales::percent_format(accuracy = 1)) +
      scale_x_date(limits = date_range, date_breaks = "1 year", date_labels = "%Y",
                   expand = c(0, 0)) +
      labs(title = "Udzial tematow LDA w czasie (heatmap, tygodniowo)",
           x = "Rok", y = NULL, fill = "Mean gamma") +
      theme_minimal(base_size = 11) +
      theme(panel.grid = element_blank(),
            legend.position = "right")

    if (requireNamespace("cowplot", quietly = TRUE)) {
      cowplot::plot_grid(p1, p2, p3, ncol = 1, align = "v",
                         rel_heights = c(0.3, 0.35, 0.35))
    } else {
      print(p1); print(p2); print(p3)
    }
  }
})
```

### Dominujący temat per miesiąc (k-means + LDA)

Dla każdego miesiąca dominujący **klaster k-means** (z top słowami) oraz dominujący **LDA topic** (z top słowami). Pozwala szybko prześledzić "o czym pisał się rynek" miesiąc po miesiącu.

```{r dominant-topics-per-month, fig.width=14, fig.height=7}
safe_chunk({
  library(lubridate)
  dates <- safe_read_csv(constants$article_dates, "article_dates")
  km <- safe_read_csv(constants$kmeans_assignments, "kmeans_assignments")
  km_words <- safe_read_csv(constants$kmeans_words_per_cluster, "kmeans_words_per_cluster")
  gamma <- safe_read_csv(constants$article_topic_gamma, "article_topic_gamma")
  topics <- safe_read_csv(constants$topics_lda, "topics_lda")
  if (is.null(dates) || is.null(km) || is.null(km_words) || is.null(gamma) || is.null(topics)) {
    cat("Brak danych.\n")
  } else {
    km_labels <- km_words %>%
      group_by(cluster) %>%
      slice_max(n, n = 3, with_ties = FALSE) %>%
      summarise(km_label = paste(word, collapse = ", "), .groups = "drop")

    lda_labels <- topics %>%
      group_by(topic) %>%
      slice_max(beta, n = 3, with_ties = FALSE) %>%
      summarise(lda_label = paste(term, collapse = ", "), .groups = "drop")

    article_period <- dates %>%
      mutate(date = suppressWarnings(ymd_hm(publication_date, quiet = TRUE)),
             date = as.Date(date),
             period = floor_date(date, "month")) %>%
      filter(!is.na(period)) %>%
      select(article_id, period)

    # No agressive filter - drop only months with <3 articles (single-article noise).
    n_per_month <- article_period %>% count(period, name = "n_articles")
    good_periods <- n_per_month %>% filter(n_articles >= 3) %>% pull(period)

    dom_km <- article_period %>%
      filter(period %in% good_periods) %>%
      inner_join(km, by = "article_id") %>%
      count(period, cluster) %>%
      group_by(period) %>%
      slice_max(n, n = 1, with_ties = FALSE) %>%
      ungroup() %>%
      left_join(km_labels, by = "cluster") %>%
      mutate(row = "Dominujacy k-means klaster",
             label = sprintf("C%d", cluster))

    dom_lda <- article_period %>%
      filter(period %in% good_periods) %>%
      inner_join(gamma, by = "article_id") %>%
      group_by(period, topic) %>%
      summarise(mean_gamma = mean(gamma), .groups = "drop") %>%
      group_by(period) %>%
      slice_max(mean_gamma, n = 1, with_ties = FALSE) %>%
      ungroup() %>%
      left_join(lda_labels, by = "topic") %>%
      mutate(row = "Dominujacy LDA temat",
             label = sprintf("T%d", topic))

    combined <- bind_rows(
      dom_km %>% transmute(period, row, label, value = factor(cluster)),
      dom_lda %>% transmute(period, row, label, value = factor(topic))
    )

    # Split into two halves by date so each tile gets ~2x more horizontal space.
    median_date <- as.Date(median(as.numeric(combined$period), na.rm = TRUE),
                           origin = "1970-01-01")
    p_top <- combined %>% filter(period <= median_date)
    p_bot <- combined %>% filter(period > median_date)

    make_panel <- function(df, title_suffix) {
      ggplot(df, aes(x = period, y = row, fill = value)) +
        geom_tile(color = "white", linewidth = 0.3) +
        geom_text(aes(label = label), size = 3.2, fontface = "bold") +
        scale_fill_brewer(palette = "Set3", guide = "none") +
        scale_x_date(date_breaks = "3 months", date_labels = "%Y-%m",
                     expand = c(0.01, 0.01)) +
        labs(title = title_suffix, x = NULL, y = NULL) +
        theme_minimal(base_size = 10) +
        theme(panel.grid = element_blank(),
              axis.text.y = element_text(face = "bold"),
              axis.text.x = element_text(angle = 45, hjust = 1, size = 8))
    }

    pA <- make_panel(p_top, sprintf("Dominujacy temat: %s - %s",
                                    format(min(p_top$period), "%Y-%m"),
                                    format(max(p_top$period), "%Y-%m")))
    pB <- make_panel(p_bot, sprintf("Dominujacy temat: %s - %s",
                                    format(min(p_bot$period), "%Y-%m"),
                                    format(max(p_bot$period), "%Y-%m")))

    if (requireNamespace("cowplot", quietly = TRUE)) {
      print(cowplot::plot_grid(pA, pB, ncol = 1, align = "v"))
    } else {
      print(pA); print(pB)
    }
  }
})
```

```{r dominant-topics-legend, results="asis"}
safe_chunk({
  km_words <- safe_read_csv(constants$kmeans_words_per_cluster, "kmeans_words_per_cluster")
  topics <- safe_read_csv(constants$topics_lda, "topics_lda")
  if (!is.null(km_words) && !is.null(topics)) {
    km_labels <- km_words %>%
      group_by(cluster) %>%
      slice_max(n, n = 3, with_ties = FALSE) %>%
      summarise(km_label = paste(word, collapse = ", "), .groups = "drop")
    lda_labels <- topics %>%
      group_by(topic) %>%
      slice_max(beta, n = 3, with_ties = FALSE) %>%
      summarise(lda_label = paste(term, collapse = ", "), .groups = "drop")

    cat("**Legenda klastrów k-means:**\n\n")
    for (i in seq_len(nrow(km_labels))) {
      cat(sprintf("- **C%d:** %s\n", km_labels$cluster[i], km_labels$km_label[i]))
    }
    cat("\n**Legenda tematów LDA:**\n\n")
    for (i in seq_len(nrow(lda_labels))) {
      cat(sprintf("- **T%d:** %s\n", lda_labels$topic[i], lda_labels$lda_label[i]))
    }
  }
})
```

### Sentyment medialny vs notowania WIG20

Porównanie sentymentu medialnego z faktyczną ceną indeksu **WIG20** (tygodniowe close). Jeśli sentyment medialny ma jakąś moc prognozującą lub współbieżną z rynkiem, powinniśmy widzieć korelację - wahania sentymentu nakładające się na ruchy ceny.

```{r sentiment-vs-wig20, fig.width=11, fig.height=8}
safe_chunk({
  library(lubridate)
  wig <- safe_read_csv(constants$wig20_weekly_path, "wig20_w")
  st <- safe_read_csv(constants$sentiment_timeline, "sentiment_timeline")
  if (is.null(wig) || is.null(st)) {
    cat("Brak danych do overlay WIG20 vs sentyment.\n")
  } else {
    wig <- wig %>%
      mutate(date = as.Date(Data),
             period = floor_date(date, "week")) %>%
      select(period, wig_close = Zamkniecie, wig_vol = Wolumen)

    sent <- st %>%
      mutate(period = as.Date(period)) %>%
      select(period, mean_score, n_articles)

    # Match on the week period - only weeks where both data exist.
    merged <- inner_join(sent, wig, by = "period") %>%
      arrange(period) %>%
      mutate(
        wig_return = (wig_close / lag(wig_close) - 1) * 100,
        sent_lag1 = lag(mean_score)
      )

    cat(sprintf("Weeks with both data: %d   Date range: %s - %s\n\n",
                nrow(merged),
                min(merged$period), max(merged$period)))

    # Range and correlation tests.
    cor_concurrent <- cor(merged$mean_score, merged$wig_return,
                          use = "complete.obs", method = "spearman")
    cor_lagged <- cor(merged$sent_lag1, merged$wig_return,
                      use = "complete.obs", method = "spearman")

    p1 <- ggplot(merged, aes(x = period)) +
      geom_line(aes(y = mean_score), color = "steelblue", linewidth = 0.6, alpha = 0.7) +
      geom_smooth(aes(y = mean_score), method = "loess", se = FALSE,
                  color = "darkblue", linewidth = 0.9) +
      geom_hline(yintercept = 0, linetype = "dashed", color = "gray40") +
      labs(title = "Sentyment medialny (mean score per tydzien)",
           x = NULL, y = "Sentyment") +
      theme_minimal(base_size = 11) +
      theme(axis.text.x = element_blank(), axis.ticks.x = element_blank())

    p2 <- ggplot(merged, aes(x = period, y = wig_close)) +
      geom_line(color = "darkred", linewidth = 0.7) +
      scale_x_date(date_breaks = "1 year", date_labels = "%Y") +
      labs(title = "WIG20 (close, tygodniowo)",
           x = "Rok", y = "Close") +
      theme_minimal(base_size = 11)

    if (requireNamespace("cowplot", quietly = TRUE)) {
      print(cowplot::plot_grid(p1, p2, ncol = 1, align = "v",
                               rel_heights = c(0.5, 0.5)))
    } else {
      print(p1); print(p2)
    }

    cat(sprintf("\n**Korelacja Spearmana (sentyment vs WIG20 weekly return):**\n\n"))
    cat(sprintf("- Współbieżna (ten sam tydzień): **rho = %.3f**\n", cor_concurrent))
    cat(sprintf("- Lag 1 tydzień (sentyment z poprzedniego tygodnia vs WIG20 return): **rho = %.3f**\n",
                cor_lagged))
  }
})
```

```{r sentiment-wig20-scatter, fig.width=10, fig.height=4.5}
safe_chunk({
  library(lubridate)
  wig <- safe_read_csv(constants$wig20_weekly_path, "wig20_w")
  st <- safe_read_csv(constants$sentiment_timeline, "sentiment_timeline")
  if (is.null(wig) || is.null(st)) {
    cat("Brak danych.\n")
  } else {
    wig <- wig %>%
      mutate(date = as.Date(Data),
             period = floor_date(date, "week")) %>%
      arrange(date) %>%
      mutate(wig_return = (Zamkniecie / lag(Zamkniecie) - 1) * 100) %>%
      select(period, wig_return)

    sent <- st %>% mutate(period = as.Date(period)) %>%
      select(period, mean_score, n_articles)

    merged <- inner_join(sent, wig, by = "period") %>%
      filter(!is.na(wig_return), n_articles >= 5)

    p <- ggplot(merged, aes(x = mean_score, y = wig_return)) +
      geom_point(alpha = 0.5, color = "steelblue", aes(size = n_articles)) +
      geom_smooth(method = "lm", se = TRUE, color = "darkred",
                  fill = "darkred", alpha = 0.15) +
      geom_hline(yintercept = 0, linetype = "dashed", color = "gray50") +
      geom_vline(xintercept = 0, linetype = "dashed", color = "gray50") +
      scale_size_continuous(range = c(0.5, 4), guide = "none") +
      labs(title = "Korelacja: sentyment medialny vs WIG20 weekly return (ten sam tydzien)",
           subtitle = "Punkt = jeden tydzien; rozmiar = liczba artykulow w danym tygodniu",
           x = "Sentyment (mean score per week)",
           y = "WIG20 return (%, week-over-week)") +
      theme_minimal(base_size = 11)
    print(p)
  }
})
```

# Klastrowanie (k-means)

```{r kmeans-k}
safe_chunk({
  cat(sprintf("Liczba klastrów k = **%d** (parametr `sentiment_kmeans_k` w constants.R).\n",
              constants$sentiment_kmeans_k))
})
```

W odróżnieniu od LDA (soft clustering - każdy artykuł ma rozkład prawdopodobieństw na tematach), **k-means** przypisuje każdy artykuł do **jednego** klastra. Algorytm operuje na macierzy TF-IDF (DTM ważone TF-IDF + L2 normalizacja → cosine ≈ euclidean) i grupuje artykuły o podobnym profilu słów.

## Rozmiary klastrów

```{r kmeans-sizes-figure, out.width="90%"}
safe_chunk({
  path <- file.path(constants$figures_directory, "kmeans_sizes.png")
  if (file.exists(path)) knitr::include_graphics(path)
  else cat("Brak figury kmeans_sizes.png.\n")
})
```

## Top słowa per klaster

```{r kmeans-words-figure, out.width="90%"}
safe_chunk({
  path <- file.path(constants$figures_directory, "kmeans_words.png")
  if (file.exists(path)) knitr::include_graphics(path)
  else cat("Brak figury kmeans_words.png.\n")
})
```

```{r kmeans-words-table}
safe_chunk({
  km_words <- safe_read_csv(constants$kmeans_words_per_cluster, "kmeans_words_per_cluster")
  if (is.null(km_words)) {
    cat("Brak danych kmeans_words_per_cluster.csv.\n")
  } else {
    top8 <- km_words %>%
      group_by(cluster) %>%
      slice_max(n, n = 8, with_ties = FALSE) %>%
      summarise(top_words = paste(word, collapse = ", "), .groups = "drop")
    knitr::kable(top8, caption = "Top 8 słów per klaster (k-means)")
  }
})
```

# Topic modeling (LDA)

```{r topics-lda-k}
safe_chunk({
  cat(sprintf("Liczba tematów k = **%d** (parametr `sentiment_lda_k` w constants.R).\n",
              constants$sentiment_lda_k))
})
```

Model LDA przypisuje każdemu artykułowi rozkład prawdopodobieństwa nad k tematami, a każdy temat to rozkład nad słowami. Poniżej top słowa per temat (beta - prawdopodobieństwo słowa w temacie) oraz heatmap przynależności artykułów do tematów (gamma).

## Top słowa per temat

```{r topics-lda-figure, out.width="90%"}
safe_chunk({
  path <- file.path(constants$figures_directory, "topics_lda.png")
  if (file.exists(path)) {
    knitr::include_graphics(path)
  } else {
    topics <- safe_read_csv(constants$topics_lda, "topics_lda")
    if (is.null(topics)) {
      cat("Brak danych topics_lda.csv ani figury topics_lda.png.\n")
    } else {
      top_per_topic <- topics %>%
        group_by(topic) %>%
        slice_max(beta, n = 10) %>%
        ungroup() %>%
        mutate(term = reorder(term, beta))

      ggplot(top_per_topic, aes(x = term, y = beta, fill = factor(topic))) +
        geom_col(show.legend = FALSE) +
        facet_wrap(~ topic, scales = "free_y") +
        coord_flip() +
        labs(
          title = "Top 10 słów per temat (LDA)",
          x = NULL,
          y = "Beta"
        ) +
        theme_minimal()
    }
  }
})
```

```{r topics-lda-table}
safe_chunk({
  topics <- safe_read_csv(constants$topics_lda, "topics_lda")
  if (is.null(topics)) {
    cat("Brak danych.\n")
  } else {
    top5 <- topics %>%
      group_by(topic) %>%
      slice_max(beta, n = 5) %>%
      summarise(top_words = paste(term, collapse = ", "), .groups = "drop")
    knitr::kable(top5, caption = "Top 5 słów per temat")
  }
})
```

## Heatmap artykuł × temat

```{r topics-gamma-heatmap}
safe_chunk({
  gamma <- safe_read_csv(constants$article_topic_gamma, "article_topic_gamma")
  if (is.null(gamma)) {
    cat("Brak danych article_topic_gamma.csv.\n")
  } else {
    sample_ids <- unique(gamma$article_id)
    if (length(sample_ids) > 60) sample_ids <- sample(sample_ids, 60)
    gamma_sample <- gamma %>% filter(article_id %in% sample_ids)

    ggplot(gamma_sample, aes(x = factor(topic), y = factor(article_id), fill = gamma)) +
      geom_tile() +
      scale_fill_gradient(low = "white", high = "darkblue") +
      labs(
        title = "Przynależność artykułów do tematów (gamma)",
        subtitle = sprintf("Próbka %d artykułów", length(sample_ids)),
        x = "Temat",
        y = "Artykuł",
        fill = "Gamma"
      ) +
      theme_minimal() +
      theme(axis.text.y = element_blank(), axis.ticks.y = element_blank())
  }
})
```

# Profile semantyczne spółek (TF-IDF)

TF-IDF wskazuje, które słowa są charakterystyczne dla danej spółki w odniesieniu do całego korpusu - wysoki TF-IDF = słowo często występuje przy konkretnym tickerze, a rzadko gdzie indziej. To pozwala zobaczyć "o czym pisze się przy danej spółce".

## Globalny TF-IDF (cały korpus)

Globalny widok TF-IDF - każdy artykuł traktowany jako oddzielny dokument, suma TF-IDF po wszystkich artykułach. To pokazuje słowa o największej wadze **poza** klasykami (które mają wysoki TF ale bardzo niskie IDF → niskie TF-IDF, więc spadają z rankingu).

```{r tfidf-global-figure, out.width="90%"}
safe_chunk({
  path <- file.path(constants$figures_directory, "tfidf_global.png")
  if (file.exists(path)) knitr::include_graphics(path)
  else cat("Brak figury tfidf_global.png.\n")
})
```

```{r tfidf-global-table}
safe_chunk({
  glob <- safe_read_csv(constants$tfidf_global, "tfidf_global")
  if (is.null(glob)) {
    cat("Brak danych tfidf_global.csv.\n")
  } else {
    top20 <- glob %>%
      arrange(desc(sum_tfidf)) %>%
      head(20) %>%
      transmute(word, doc_freq, sum_tfidf = round(sum_tfidf, 2), mean_tfidf = round(mean_tfidf, 4))
    knitr::kable(top20, caption = "Top 20 słów globalnego TF-IDF (poza klasykami)")
  }
})
```

## TF-IDF per spółka

```{r tfidf-figure, out.width="95%"}
safe_chunk({
  path <- file.path(constants$figures_directory, "tfidf_per_ticker.png")
  if (file.exists(path)) {
    knitr::include_graphics(path)
  } else {
    tfidf <- safe_read_csv(constants$tfidf_per_ticker, "tfidf_per_ticker")
    if (is.null(tfidf)) {
      cat("Brak danych tfidf_per_ticker.csv ani figury tfidf_per_ticker.png.\n")
    } else {
      reorder_within <- function(x, by, within) {
        new_x <- paste(x, within, sep = "___")
        stats::reorder(new_x, by)
      }
      scale_x_reordered <- function(...) {
        ggplot2::scale_x_discrete(labels = function(x) gsub("___.+$", "", x), ...)
      }

      top_tickers <- tfidf %>%
        group_by(ticker) %>%
        summarise(total_n = sum(n), .groups = "drop") %>%
        arrange(desc(total_n)) %>%
        head(10) %>%
        pull(ticker)

      top_words <- tfidf %>%
        filter(ticker %in% top_tickers) %>%
        group_by(ticker) %>%
        slice_max(tf_idf, n = 10) %>%
        ungroup() %>%
        mutate(word_label = reorder_within(word, tf_idf, ticker))

      ggplot(top_words, aes(x = word_label, y = tf_idf, fill = ticker)) +
        geom_col(show.legend = FALSE) +
        facet_wrap(~ ticker, scales = "free", ncol = 2) +
        coord_flip() +
        scale_x_reordered() +
        labs(
          title = "Top 10 słów charakterystycznych (TF-IDF) - top 10 najpopularniejszych spółek",
          x = NULL,
          y = "TF-IDF"
        ) +
        theme_minimal()
    }
  }
})
```

# Wnioski

```{r wnioski}
safe_chunk({
  spt <- safe_read_csv(constants$sentiment_per_ticker, "sentiment_per_ticker")
  topics <- safe_read_csv(constants$topics_lda, "topics_lda")

  if (!is.null(spt)) {
    spt_signal <- spt %>% filter(n_articles_with_signal > 0)
    top3_pos <- spt_signal %>% arrange(desc(mean_score)) %>% head(3) %>% pull(ticker)
    top3_neg <- spt_signal %>% arrange(mean_score) %>% head(3) %>% pull(ticker)

    cat("**Top 3 spółki o najpozytywniejszym sentymencie medialnym:**",
        paste(top3_pos, collapse = ", "), "\n\n")
    cat("**Top 3 spółki o najnegatywniejszym sentymencie medialnym:**",
        paste(top3_neg, collapse = ", "), "\n\n")
  }

  if (!is.null(topics)) {
    main_topics <- topics %>%
      group_by(topic) %>%
      slice_max(beta, n = 3) %>%
      summarise(label = paste(term, collapse = " / "), .groups = "drop")
    cat("**Główne tematy w korpusie:**\n\n")
    for (i in seq_len(nrow(main_topics))) {
      cat(sprintf("- Temat %d: %s\n", main_topics$topic[i], main_topics$label[i]))
    }
  }
})
```

**Ograniczenia analizy:**

- Rozmiar korpusu ograniczony do artykułów scrapowanych z bankier.pl w wybranym oknie czasowym - przy małej liczbie artykułów per ticker (próg `sentiment_ticker_min_relevance = 5`) ranking może być zaszumiony.
- Stack słowników liczy **21 252 wpisów** (plWordNet 18 884 + LM_PL 2 206 + Custom 162), z priorytetem Custom → LM_PL → plWN. Top-50 najczęstszych słów LM_PL po DeepL zostało zweryfikowane ręcznie (dropping mistranslated prefixed terms typu `klasyfikacja` ← `misclassification`).
- Lemmatyzacja modelem `polish-pdb-ud-2.5` - możliwe niedopasowania dla terminologii finansowej (slang giełdowy, skróty).
- Sentyment leksykonowy nie uchwytuje ironii, kontekstu szerszego niż okno negacji (3 tokeny - `sentiment_negation_window`) i sarkazmu.
- LDA z k=5 tematów - przy większym korpusie warto eksperymentować z większą wartością k i metryką coherence.

**Pliki źródłowe wyników:** `dataset/processed/`

# Informacje o sesji

<details>
<summary>Kliknij aby rozwinąć `sessionInfo()`</summary>

```{r session-info}
sessionInfo()
```

</details>
